【裁判字號】    98,上國,28
【裁判日期】    990211
【裁判案由】    國家賠償
【裁判全文】
臺灣高等法院民事判決                  98年度上國字第28號
上  訴  人  乙○○○
訴訟代理人  丙○○
被上訴人    交通部臺灣鐵路管理局
法定代理人  甲○○
訴訟代理人  劉承斌律師
被上訴人    臺北市政府捷運工程局
法定代理人  丁○○
訴訟代理人  廖學興律師
            林倖如律師
            潘英芳律師
上列當事人間請求國家賠償事件，上訴人對於中華民國98年10月
7日臺灣臺北地方法院98年度國字第8號第一審判決提起上訴，本
院於99年1月19日言詞辯論終結，判決如下：
    主  文
上訴駁回。
第二審訴訟費用由上訴人負擔。
    事實及理由
壹、程序部分：
一、經查上訴人請求被上訴人臺北市政府捷運工程局（下稱北市
    捷運局）負國家賠償責任，曾於民國（下同）97年12月4日
    以書面向被上訴人北市捷運局請求國家賠償而遭拒絕，有其
    提出之北市捷運局97年12月29日北市捷中字第09760227700
    號函及拒絕賠償理由書可憑（見原審卷23-25頁），上訴人
    對被上訴人北市捷運局起訴請求國家賠償，合於國家賠償法
    第10條第1項、第11條第1項前段規定。
二、又查上訴人雖係於提起本件訴訟後，始於98年6月8日向被上
    訴人交通部臺灣鐵路管理局（下稱臺鐵局）提出國家賠償請
    求書請求國家賠償（見本院卷130-133頁），惟被上訴人臺
    鐵局拒絕賠償，有拒絕國家賠償理由書可憑（見本院卷153-
    156頁），應認上訴人已補正國家賠償法第10條第1項、第11
    條第1項前段規定之程序。合先敘明。
貳、實體部分：
一、上訴人聲明：（一）原判決廢棄。（二）被上訴人應連帶給
    付上訴人新台幣（下同）235萬元及自96年6月21日起至清償
    日止，按年利率5％計算之利息。（三）願供擔保，請准宣
    告假執行。
    被上訴人均聲明：（一）如主文所示。（二）如受不利之判
    決，請准免為假執行。
二、上訴人起訴主張：伊之配偶陳明木（已死亡）原在被上訴人
    臺鐵局任職，於64年間由被上訴人臺鐵局工務處配發第九公
    共宿舍26室（下稱系爭宿舍）。系爭宿舍於85年間因強烈颱
    風過境，主臥室上方倒塌無法居住，雖經陳明木申請修復，
    惟因損害過大經臺鐵局派員勘查後認無法居住而未予修復，
    陳明木乃遷出外住。陳明木於95年7月間死亡，伊於95年11
    月間依被上訴人臺鐵局工務處之要求申請退還宿舍，並依法
    申請搬遷費卻遭被上訴人臺鐵局拒絕。陳明木仍有如原判決
    附表所示之貴重物品留置在系爭宿舍內，伊請求被上訴人臺
    鐵局在爭議未解決前不要發生被破壞及偷竊之情形，未料被
    上訴人臺鐵局在爭議未解決前，未告知伊，竟委託被上訴人
    北市捷運局轄下之中區工程處，於96年6月20日將非屬捷運
    松山線北門站拆除範圍內之系爭宿舍予以拆除。因系爭宿舍
    尚未完成交還手續，被上訴人臺鐵局也未依行政院92年5月7
    日院授人住字第0920304408號函所訂中央各機關學校宿舍管
    理辦法責令伊搬遷，故伊有合法居住權。被上訴人臺鐵局嗣
    仍於96年7月19日以鐵產房字第0960013004號函復被上訴人
    北市捷運局，表明其業已多次通知勿將尚有爭議之系爭宿舍
    拆除，亦未委託被上訴人北市捷運局拆除。足徵被上訴人確
    有行政疏失，利用公權力拆除系爭宿舍，造成伊重大損害。
    系爭宿舍遺留有如原判決附表所示之物品，總價值180萬元
    ，業經陳明木全體繼承人協議由伊繼承；又被上訴人之任意
    拆除行為造成伊及子女6人精神上痛苦，伊請求被上訴人賠
    償35萬元，另加計原可請求之搬遷補償費20萬元，伊共得請
    求被上訴人賠償235萬元。爰依共同侵權行為法律關係，求
    為命被上訴人連帶給付235萬元及自96年6月21日起至清償日
    止，按年利率5％計付利息之判決。
    被上訴人臺鐵局則以：上訴人並未舉證證明系爭宿舍放置有
    價值高達180萬元之電視、音響等物品，上訴人自陳系爭宿
    舍於85年間因強烈颱風過境坍塌無法居住，陳明木並因而遷
    出外住，則系爭宿舍何有可能繼續放置價值高達180萬元之
    物品長達10餘年。況上訴人因連續30日以上未居住在系爭宿
    舍，違反行政院所頒訂之「中央各級機關學校宿舍居住事實
    認定標準及查考作業原則」規定，難認定為「合法現住人」
    ，依法亦不得請領搬遷費。伊早於95年11月14日否准其請求
    ，上訴人未於法定期間內為行政救濟，本件請求難認為合法
    。伊曾多次發函及公告否准上訴人申請搬遷費並請其搬遷，
    伊所屬人員並無故意或過失。伊於拆除作業中曾要求暫緩執
    行拆除系爭宿舍，系爭宿舍之拆除並非伊所同意；伊縱曾同
    意拆除系爭宿舍，上訴人若有物品放置在系爭宿舍內因拆除
    而受損害，亦屬被上訴人北市捷運局拆除人員不當之拆除行
    為所致，與伊之同意、授權行為無關。另若認伊應負損害賠
    償責任，然上訴人經伊及被上訴人北市捷運局相關承辦人員
    多次發函、口頭告知及公告卻置若罔聞，任令所稱價值達百
    餘萬元之物品放置在破損屋內亦有過失，依民法第217條第1
    項規定應予過失相抵等語，資為抗辯。
    被上訴人北市捷運局以：上訴人自陳系爭宿舍於85年間因颱
    風塌陷無法居住，95年11月就沒有再進去宿舍；而依拆除前
    之現場照片觀之，系爭宿舍門未上鎖、屋外藤草蔓爬、屋內
    物品凌亂堆置，衡諸常情，實無可能在系爭宿舍內存放具有
    紀念意義之遺物及價值高達180萬餘元之生活家電家具等用
    品；甚且迄96年6月20日系爭宿舍拆除日，已歷經10年以上
    ，假設原有相關家電家具，亦已無法使用而欠缺財產價值。
    上訴人主張伊毀損其價值約180萬元之貴重物品，造成其與
    子女6人精神上至少35萬元以上之非財產上損害，並無法律
    上之依據。又上訴人主張搬遷費20萬元部分，與伊係受被上
    訴人臺鐵局之請求代為拆除系爭宿舍之行為無關聯性。系爭
    宿舍原不在伊執行捷運松山線北門站拆除範圍內，惟96年5
    月31日、同年6月8日伊與被上訴人臺鐵局兩度會勘後，為避
    免部分建物拆除後造成未拆除部分建物之安全顧慮，伊受被
    上訴人臺鐵局之請求，代為拆除本非屬伊拆除範圍之系爭宿
    舍，與國家賠償法第2條第2項規定機關所屬公務員「執行職
    務行使公權力」之要件並不符合；且屬有權處分之機關所為
    之合理指示，伊之拆除行為自無不法，亦無故意或過失可言
    。系爭宿舍拆除前，亦在明顯處張貼數張通告達7日以上，
    並於實際拆除時，對於該區宿舍逐間檢視，均未發現有任何
    具實質價值之財物，伊於拍照存證後，始進行拆除作業，就
    拆除系爭宿舍，並無任何違失等語，資為抗辯。
三、兩造不爭執之事實：
（一）上訴人之夫陳明木於64年間獲配住系爭宿舍，陳明木於94
      年8月間死亡。上訴人於95年11月間申請退回宿舍，並申
      請搬遷補助費，經被上訴人臺鐵局於95年11月14日駁回其
      申請。
（二）被上訴人北市捷運局中區工程處於96年6月20日至22日間
      拆除系爭宿舍。
四、上訴人請求被上訴人連帶負國家賠償責任有無理由，論述如
    下：
（一）按公務員於執行職務行使公權力時，因故意或過失不法侵
      害人民之自由或權利者，國家應負賠償責任，固為國家賠
      償法第2條第2項所明定；惟人民依此規定請求國家賠償，
      仍以受有不法之侵害及因之受有損害為要件。又依民事訴
      訟法第277條前段規定，當事人主張有利於己之事實者，
      就其事實有舉證之責任。
（二）經查上訴人主張伊之配偶陳明木生前將如原判決附表所示
      之物品放置在系爭宿舍內，伊因被上訴人拆除系爭宿舍而
      受有180萬元之損害云云，為被上訴人所否認，自應由上
      訴人就此有利於己之事實負舉證責任。而上訴人自認系爭
      宿舍於85年間因颱風來襲，致主臥室上方倒塌無法居住，
      因損害過大經被上訴人臺鐵局派員勘查後認無法居住而未
      予修復，陳明木乃遷出外住等語（見原審卷2頁）；又依
      上訴人自認（見本院卷60頁背面）為真正之系爭宿舍拆除
      前之照片所示（見原審卷48頁、50頁第1張），系爭宿舍
      係木造，拆除前之外觀甚為老舊，木板門僅係簡易固定，
      內部雜亂，上訴人主張有如原判決附表所示之物品放置在
      系爭宿舍內，難信為真實。又查證人即負責拆除系爭宿舍
      之被上訴人北市捷運局員工許慶珩到場證稱：其曾到現場
      會勘拆除標的包括系爭宿舍，當時無人居住，亦未發現任
      何有價值之財物（見原審卷179-180頁）；證人即被上訴
      人臺鐵局員工林昭勝亦到場證稱，系爭宿舍所在該區宿舍
      已經10幾年無人居住，窗戶掉落無法上鎖、屋脊已塌陷並
      有泡水現象；伊有從門窗往系爭宿舍裡面看，屋內並無任
      何有價值的物品，門亦未上鎖，只單純用繩子綁住，沒有
      任何可用之電氣類用品，亦無皮製沙發、酒櫃、茶桌、書
      桌等物品（見原審卷181頁）；證人即實際執行拆除業務
      之日商前田營造股份有限公司員工林志昌與陸春工程公司
      員工李建仁，亦均到場證稱拆除系爭宿舍時並未發現任何
      貴重物品、家具、家電，只有很多灰塵及木板、紙屑（見
      原審卷185、187頁）。上開證人所為之證詞一致，被上訴
      人抗辯系爭宿舍已因多年無人使用居住而荒廢，並無如原
      判決附表所示之物品放置在其中，堪信為真實。按上訴人
      既已自認系爭宿舍於85年間因颱風來襲，致主臥室上方倒
      塌無法居住，因損害過大經被上訴人臺鐵局派員勘查後認
      無法居住而未予修復，陳明木乃遷出外住，有如前述；且
      上訴人亦數度向被上訴人臺鐵局陳情核發宿舍搬遷補助費
      （見原審卷2-3、19頁），則衡諸常情，上訴人應無可能
      在此已因損害過大而無法居住之系爭宿舍內，放置價值高
      達180萬元如原判決附表所示之物品；復經證人許慶珩、
      林昭勝、林志昌與李建仁到場證稱系爭宿舍並未放置如原
      判決附表所示之物品等語明確，上訴人主張陳明木在系爭
      宿舍置放如原判決附表所示之物品云云，難認為真實；其
      聲請訊問證人何明村、賴鴻枝，亦無調查之必要，附此說
      明。
（三）依上所述，上訴人主張系爭宿舍內放置有如原判決附表所
      示之物品，難認為真實，其主張受有損害，應屬無據。又
      依民法第18條規定，因人格權受侵害而請求損害賠償或慰
      撫金，以法律有特別規定者為限；上訴人主張其因原判決
      附表所示物品受損，請求精神損害賠償35萬元，於法無據
      ，不應准許。另有關上訴人請求搬遷補償費20萬元部分，
      經查上訴人無法領取上開補償費係因被上訴人臺鐵局於95
      年11月14日以鐵產房字第0950027616號函認不符規定所致
      ，此有該函可憑（見原審卷108頁），此係屬被上訴人臺
      鐵局所為之行政處分，經核亦與被上訴人北市捷運局拆除
      系爭宿舍之行為無涉，難認上訴人因此受有損害，上訴人
      請求被上訴人賠償，亦屬無據。
五、綜上所述，上訴人依國家賠償法第2條第2項及共同侵權行為
    法律關係，請求被上訴人連帶給付235萬元及自96年6月21日
    起至清償日止，按年利率5％計算之利息，為無理由，不應
    准許。原審為上訴人敗訴之判決，並無不合；上訴意旨指摘
    原判決不當，求予廢棄改判，為無理由。
六、兩造其餘之攻擊或防禦方法及未經援用之證據，經本院斟酌
    後，認為均不足以影響本判決之結果，無逐一詳予論駁之必
    要。併此敘明。
七、據上論結，本件上訴為無理由，依民事訴訟法第449條第1項
    、第78條，判決如主文。
中    華    民    國    99    年    2    月     11    日
                    民事第八庭
                        審判長法  官  劉勝吉
                              法  官  連正義
                              法  官  鄭威莉
正本係照原本作成。
如不服本判決，應於收受送達後20日內向本院提出上訴書狀，其
未表明上訴理由者，應於提出上訴後20日內向本院補提理由書狀
（均須按他造當事人之人數附繕本）上訴時應提出委任律師或具
有律師資格之人之委任狀；委任有律師資格者，另應附具律師資
格證書及釋明委任人與受任人有民事訴訟法第466條之1第1項但
書或第2項（詳附註）所定關係之釋明文書影本。
中    華    民    國    99    年    2     月    12    日
                              書記官  李垂福
附註：
民事訴訟法第466條之1（第1項、第2項）：
對於第二審判決上訴，上訴人應委任律師為訴訟代理人。但上訴
人或其他法定代理人具有律師資格者，不在此限。
上訴人之配偶、三親等內之血親、二親等內之姻親，或上訴人為
法人、中央或地方機關時，其所屬專任人員具有律師資格並經法
院認為適當者，亦得為第三審訴訟代理人。

司法院資訊處製作；財團法人民間司法改革基金會備份。
